【裁判字號】    96,上更(一),402
【裁判日期】    970529
【裁判案由】    違反毒品危害防制條例
【裁判全文】
臺灣高等法院高雄分院刑事判決     96年度上更(一)字第402號
上  訴  人  臺灣高雄地方法院檢察署檢察官
被      告  甲○○
選任辯護人  吳永茂律師
上列上訴人因被告違反毒品危害防制條例案件，不服臺灣高雄地
方法院95年度訴字第3253號中華民國95年12月29日第一審判決（
起訴案號：臺灣高雄地方法院檢察署95年度偵緝字第2497號），
提起上訴，判決後經最高法院發回更審，本院判決如下：
    主  文
上訴駁回。
    理  由
一、公訴意旨略以：甲○○與乙○○（業經原審以95年度訴字第
    580 號判處有期徒刑10年確定在案）均明知海洛因係毒品及
    管制進出口物品，竟共同基於運輸毒品之概括犯意聯絡，於
    95年間，乙○○因經濟狀況不佳為牟取高額運費，談妥由甲
    ○○提供機票、事後支付新臺幣（下同）10萬元至15萬元酬
    勞等代價之方式，為甲○○運輸第一級毒品海洛因，乙○○
    遂連續於94年12月26日、95年1 月5 日，在中國大陸雲南省
    ，向綽號「阿龍」之不詳年籍男子，購買第一級毒品海洛因
    1 包（2 兩至3 兩，均未扣案），將上開海洛因以保險套包
    裝成顆粒狀塞入肛門內後，再搭機返臺，已順利闖關多次。
    又乙○○承前之同一方式，於95年1 月間某日，在中國大陸
    雲南省瑞麗某KTV 店內，向綽號「阿龍」之不詳年籍男子，
    以人民幣2 千元之代價購買第一級毒品海洛因1 包（合計淨
    重41.25 公克，純質淨重28.41 公克，純度68.87%），隨即
    以保險套包裝前開購得之海洛因，用上揭方式運輸毒品，旋
    於95年1 月12日搭乘長榮航空公司BR/828號班次飛機抵達臺
    灣高雄小港國際機場。嗣乙○○入境於海關檢查室時，為高
    雄縣政府警察局旗山分局會同財政部高雄關稅局人員查獲，
    並為專案員警帶往高雄市立大同醫院以X 光照射，發現其下
    腹部有不明物品阻塞，經灌腸後自其肛門取出10顆以保險套
    包裹之第一級毒品海洛因（合計淨重41.25 公克，純質淨重
    28.41 公克，純度68.87%）。因認被告甲○○涉犯毒品危害
    防制條例第4 條第1 項運輸第一級毒品罪嫌及懲治走私條例
    第2 條第1 項私運管制物品進口罪嫌云云。
二、按犯罪事實應依證據認定之，無證據不得認定犯罪事實；不
    能證明被告犯罪者，應諭知無罪之判決，刑事訴訟法第154
    條第2 項、第301 第1 項分別定有明文。又認定犯罪事實所
    憑之證據，雖不以直接證據為限，間接證據亦包括在內，然
    而無論直接或間接證據，其為訴訟上之證明，須達於通常一
    般之人均不致有所懷疑，而得確信其為真實之程度者，始得
    據為有罪之認定，最高法院76年臺上字第4986號判例意旨可
    資參照。又檢察官對於起訴之犯罪事實，應負提出證據及說
    服之實質舉證責任，倘其所提出之證據，不足為被告有罪之
    積極證明，或其指出證明之方法，無從說服法院以形成被告
    有罪之心證，基於無罪推定之原則，自應為被告無罪判決之
    諭知，最高法院92年臺上字第128 號判例亦已明揭其旨。
三、本件公訴人認被告甲○○涉有運輸第一級毒品、私運管制物
    品進口等犯行，無非係以證人（共犯）乙○○於偵查中所為
    受被告委託運毒之供述、被告與乙○○之入出境查詢結果、
    法務部調查局鑑定通知書、乙○○之財團法人金融聯合徵信
    中心及票據信用資訊連結作業各1 份、扣案之海洛因10顆（
    合計淨重41.25 公克，純質淨重28.41 公克，純度68.87%）
    等，為其主要論據。惟訊據被告甲○○堅詞否認有何運輸第
    一級毒品、私運管制物品進口之犯行，辯稱：毒品是乙○○
    帶回來要吸食的，與我無關，乙○○於偵查中與原審亦承認
    他陷害我；我沒有委託乙○○運輸海洛因，和乙○○是認識
    十幾年的鄰居，曾幫乙○○買機票，並和乙○○一起去澳門
    ，我去賭場賭博，不知道乙○○去做什麼，因為乙○○曾欠
    我錢，在澳門向乙○○討債，乙○○不還，因而毆打乙○○
    ，所以2 人間有糾紛，乙○○才會陷害我，說是我委託運輸
    毒品的等語。
四、經查：
  (一)證人乙○○於95年1 月間某日，在中國大陸地區雲南省瑞麗
    某KTV 店內，向綽號「阿龍」之不詳姓名年籍男子，以人民
    幣2 千元之代價購買第一級毒品海洛因1 包（毛重49.12 公
    克，淨重41.25 公克，純質淨重28.41 公克，純度68.87%）
    ，並以保險套將前開海洛因包裝成顆粒狀10顆塞入肛門，再
    於95 年1月12日由中國大陸搭機至澳門，再由澳門搭乘長榮
    航空公司BR/828號班次飛機，於同日21時20分許抵達臺灣高
    雄小港國際機場，嗣於入境海關檢查室時，為高雄縣政府警
    察局旗山分局會同財政部高雄關稅局查獲，並經灌腸排出上
    開海洛因等事實，業據證人乙○○於原審95年度訴字第580
    號案件（即乙○○被訴運輸第一級毒品、私運管制物品進口
    罪案件，下稱前案）中供述明確，並有法務部調查局95年3
    月28日調科壹字第220022655 號鑑定通知書1 紙附卷及海洛
    因10顆（合計淨重41.25 公克，空包裝重9.07公克，純質淨
    重28.41 公克，純度68.87%）扣案可稽（見原審95年訴字第
    580 號卷第44頁），堪認屬實。
  (二)按「犯毒品危害防制條例第4 條第1 項之罪，其供出毒品來
    源因而破獲者，得減輕其刑，同條例第17條亦有明定。是證
    人乙○○所為運輸之毒品海洛因是受被告委託之指證，不得
    作為有罪判決之唯一證據，仍須調查其他必要之證據，從而
    運輸毒品者之指證，其真實性有待其他必要之證據加以補強
    。必也其不利於被告之供述，一般人均無合理之懷疑而可得
    確信時，方可採為論罪之依據。」（參照最高法院89年台上
    字第887 號判決意旨）。本件證人乙○○雖曾於95年1 月13
    日檢察官偵訊、同年4 月20日前案原審準備程序、同年6 月
    14日前案原審審判程序時供稱：其於94年12月26日、95年1
    月5 日、同年月12日分別受被告委託運輸海洛因回臺，代價
    是1 兩5 萬元，甲○○說這是K 他命，不是海洛因云云（見
    95年偵字第2978號偵查卷第34-37 頁、原審法院95年訴字第
    580 號卷95年4 月20日準備程序筆錄、95年6 月14日審判筆
    錄）；然證人乙○○亦於95年1 月12日財政部高雄關稅局人
    員詢問時供述：攜帶回臺之海洛因是伊自己帶回來施用的，
    無人託帶等語（見上開偵查卷第30頁）；於95年1 月13日警
    詢時供稱：伊帶這10顆毒品是要自己施用的，不是要販賣，
    也沒有受託運送毒品，只有運毒過一次等語（見上開偵查卷
    第6-10頁）；於95年2 月14日偵訊時以證人身分證稱：被查
    獲的海洛因是伊自己從大陸帶回來的，不是甲○○指使的，
    伊以為講了可以交保，且家人叫伊不要和甲○○交往，所以
    以前才指認甲○○等語（見上開偵查卷第63-64 頁）；於95
    年2 月21日原審羈押訊問時供稱：伊以為扣案物是K 他命，
    是買回來自己吸食的，在警局做的筆錄是真的，偵訊中檢察
    官說不講的話就判死刑、無期徒刑之罪，伊一時緊張就失去
    理智，隨便講講看可否交保等語（見原審95年訴字第580 號
    卷95年2 月21日訊問筆錄）；於95年9 月11日檢察官偵訊時
    以證人身分證述：甲○○與伊無關，本件東西是要帶回來自
    己用的等語（見95年度偵緝字第2497號偵查卷第44頁）；於
    95年9 月18日檢察官偵訊時以證人身分證稱：94年那次沒有
    帶毒品回來，伊在警局所做筆錄是真實的，甲○○沒有拿錢
    給伊（運輸毒品），因為之前伊和甲○○在澳門有金錢糾紛
    ，甲○○打伊，所以伊才作偽證供出他等語（見95年度偵緝
    字第2497號偵查卷第49-50 頁）；復於原審審理時證稱：「
    伊只有在95年1 月12日這次帶海洛因回臺，之前沒有帶，海
    洛因是伊自己在雲南向叫阿龍的大陸人買的，不是甲○○要
    伊拿的，之前說是甲○○叫伊運的，是因為被檢察官嚇到了
    ，想推給甲○○。」等語（見原審卷第65至67頁），是證人
    乙○○之供詞反覆不一，莫衷一是，即有可議。再者，證人
    乙○○於本院審審理中亦證稱：「（你承認你有幫甲○○運
    貨3 次，剛好你也出國3 次等語，是否事實？）不是事實。
    」、「我之前欠甲○○20幾萬元，我有贏錢，甲○○一直跟
    我要錢，我不給他，他打我，我就跑了。」、「我於95年1
    月7 日到澳門，1 月8 日到大陸廣州機場，9 日搭機至昆明
    ，轉機至芒市，再搭計程車至瑞麗；9 日、10日、11日均在
    瑞麗，10日晚上10時許在瑞麗投宿之酒店地下室向阿龍拿藥
    （即購買毒品）；於1 月12日從瑞麗搭車到芒市，再從芒市
    轉機至昆明，再搭機至廣州坐計程車至拱北關，再從澳門回
    台。」等語（見本院卷第70、71頁），是證人乙○○係於95
    年1 月8 日始進入中國大陸，並於同年月12日返國；而被告
    卻係於95年1 月7 日即進入中國大陸，而於同年月11日返國
    等情，則有被告之台胞證（見該台胞證第9 頁之中國邊防檢
    查章）及出入境資料在卷可稽，是被告與證人乙○○於95年
    1 月7 日一同至澳門後，即各別進入中國大陸及返國，顯然
    二人之行程不同；衡之常情，證人乙○○如與被告係一同前
    往中國大陸購買毒品，則二人一同至澳門後，應無必要再分
    道揚鑣之理，是證人乙○○就其於94年12月26日、95年1 月
    5 日是否有自大陸地區運輸第一級毒品入境回台灣，及其運
    輸第一級毒品是否係受被告囑託等陳述，均有疑義。
  (三)公訴人雖另提出被告與乙○○之入出境查詢結果、乙○○之
    財團法人金融聯合徵信中心及票據信用資訊連結作業各1 份
    為證（見95年度偵緝字第2497號偵查卷第56-59 頁），而依
    上開入出境查詢結果所示，被告與證人乙○○僅曾於94年12
    月24日同一班機出境，26日同一班機入境；及於95年1 月7
    日同一班機出境（但被告於95年1 月11日回國、乙○○於同
    年月12日回國）；且被告與證人乙○○係朋友（鄰居）關係
    ，認識多年之事實，業據被告、證人乙○○分別陳述明確，
    則被告與證人乙○○既為朋友關係，且均住在高雄縣美濃鎮
    ，則渠2 人均有出國之計畫時，一同搭機出境或搭乘同一班
    機返臺，並無違反常情之處；至於證人乙○○之機票究竟係
    自行前往購買或託被告前往購買乙節，雙方說法固有出入，
    但就機票係向位於高雄市火車站附近之易成旅行社（位於中
    山一路324 號，火車站前）訂購乙事，確均相吻合，是證人
    乙○○歷次出境之機票不論係自行購買或與被告一同購買，
    終之，證人乙○○應確實曾至該旅行社購買機票，否則應不
    會知悉該旅行社位於火車站前，由此益見證人乙○○之機票
    應係自行購買。況95年1 月7 日二人雖一同出境，但被告於
    95年1 月11日回國、而乙○○於同年月12日始回國，並非同
    一班機，是尚難僅因被告與證人乙○○曾有一次搭乘同一班
    機出、入境之事實，遽認被告有囑託證人乙○○運輸海洛因
    入境回臺之行為。又由卷附乙○○之財團法人金融聯合徵信
    中心及票據信用資訊連結作業觀之，證人乙○○於92年間曾
    退票3 張（金額各為5,088 元），為拒絕往來戶，且曾於93
    年間因消費款項未繳而信用卡遭停卡，然此僅能證明證人乙
    ○○於92、93年間曾有信用狀況不良之情形，實難據以認定
    證人乙○○於94年12月、95年1 月間經濟狀況不佳，況即使
    證人乙○○於前開時間確有經濟狀況不佳之情形，亦難憑此
    認定其於94年12月26日、95年1 月5 日搭機返臺時有運輸海
    洛因之事實，或其於95年1 月12日運輸海洛因之行為係出於
    被告之囑託。是上開入出境查詢結果、財團法人金融聯合徵
    信中心及票據信用資訊連結作業等證據，對證人乙○○是否
    確於94年12月26日、95年1 月5 日運輸海洛因回臺、及被告
    有無委由證人乙○○於94年12月26日、95年1 月5 日、12日
    ，自大陸地區運輸海洛因回臺、數量若干、代價為何等犯罪
    事實，均無從加以補強證明，衡諸上開說明，上開證據與證
    人（即共犯）乙○○供述，尚不足使上開公訴意旨之犯罪事
    實獲得確信，自不符合刑事訴訟法第156 條第2 項補強證據
    之要求。況證人乙○○被訴曾於94年12月26日、95年1 月5
    日運輸毒品海洛因入境部分，亦因無積極證據足資佐證，而
    經原審判決不另為無罪諭知確定在案，有原審法院95年訴字
    第580 號判決書附卷可參。準此，證人乙○○此部分犯行（
    於94年12月26日、95年1 月5 日運輸毒品海洛因）既經無法
    證實而為不另無罪認定，則更遑論被告有囑託證人乙○○於
    上開時間走私毒品入境之事實，證人乙○○就此部分之空口
    指證，益難採為被告不利之證據。
  (四)至於秘密證人之指證乙事，按依該秘密證人於本院之證述，
    該秘密證人係從被告與證人乙○○之對話中知悉，被告囑託
    乙○○走私毒品入境乙事，亦即秘密證人並非親眼目睹乙○
    ○曾交付毒品予被告者，則其所言之真實性，即有可議；再
    者，該秘密證人謂其係於公共場所聽聞被告與乙○○之對話
    而知悉云云（見本院卷第74頁），但販毒、運毒在我國係極
    嚴重之犯法行為，被告卻會與證人乙○○在公共場所討論之
    ，就一般常情判斷，亦匪夷所思。從而，該秘密證人既未親
    眼目睹被告確有自乙○○處收取毒品之事實，則其證詞礙難
    採為被告有罪之證據。
  (五)至卷附法務部調查局鑑定通知書及扣案之海洛因10顆（合計
    淨重41.25 公克，純質淨重28.41 公克，純度68.87%）等文
    書、證物，亦僅能證明證人乙○○於95年1 月12日確有自大
    陸地區運輸第一級毒品海洛因回臺之事實（已據原審判決確
    定），尚無從憑此遽予認定證人乙○○運輸之毒品海洛因係
    受被告囑託所為，是上開證據尚難採為被告有罪之認定。
五、綜上所述，本件尚難僅憑證人乙○○前後反覆不一之供述及
    上開秘密證人之證詞，遽認被告有支付酬勞委由乙○○自中
    國大陸運輸海洛因入境回臺之行為。公訴人認被告涉犯運輸
    第一級毒品、私運管制物品進口等犯行所憑之證據，尚無從
    說服令通常一般之人均不致有所懷疑，而得確信其為真實之
    程度，自屬不能證明被告犯罪，依上開之說明，自應為被告
    無罪之諭知。
六、原審因而以不能證明被告犯罪，而為被告無罪之諭知，核無
    違誤；檢察官上訴意旨，指摘原判決不當，為無理由，應予
    駁回。
據上論斷，應依刑事訴訟法第368條，判決如主文。
本案經檢察官王登榮到庭執行職務。
中    華    民    國    97    年    5    月     29    日
                  刑事第四庭    審判長法  官  蕭權閔
                                      法  官  陳吉雄
                                      法  官  吳進寶
以上正本證明與原本無異。
如不服本判決應於收受本判決後10日內向本院提出上訴書狀，其
未敘述上訴理由者，並得於提起上訴後10日內向本院補提理由書
狀（均須按他造當事人之人數附繕本）「切勿逕送上級法院」。
中    華    民    國    97    年    5    月     29    日
                                      書記官  林佳蓉


司法院資訊處製作；財團法人民間司法改革基金會備份。
